【裁判字號】    99,交聲,402
【裁判日期】    990510
【裁判案由】    聲明異議
【裁判全文】
臺灣彰化地方法院交通事件裁定         99年度交聲字第402號
移送機關  交通部公路總局臺中區監理所彰化監理站
異議人即
受處分人  甲○○
上列受處分人因違反道路交通管理處罰條例案件，對於交通部公
路總局臺中區監理所彰化監理站於中華民國99年3月31日所為之
處分（原處分案號：彰監四字第裁64-I00000000號）聲明異議，
本院裁定如下：
    主    文
原處分關於罰鍰新臺幣玖仟元部分撤銷。
前項撤銷部分，甲○○不罰。
其餘異議駁回。
    理    由
一、原處分意旨略以：異議人即受處分人甲○○駕駛之車牌號碼
    8489-LE 號自用小貨車，於民國98年8 月24日下午4 時許，
    行經彰化縣溪湖鎮○○路○ 段423 號前，有「汽車駕駛人，
    駕駛汽車肇事致人受傷而逃逸」之違規行為，經彰化縣警察
    局交通隊員警當場舉發，原處分機關並依道路交通管理處罰
    條例第62條第4 項規定，裁處受處分人罰鍰新臺幣（下同）
    9,000 元，吊銷駕駛執照，1 年內不得考領駕駛執照，於法
    並無不合等語。
二、聲明異議意旨略以：受處分人對於上述時間、駕駛上開車輛
    ，行經彰化縣溪湖鎮○○路○段423號前，有前開違規之事實
    ，並不爭執，然表示：肇事之車輛係自用小貨車，不應吊銷
    所持有之職業大客車駕駛執照，且該職業大客車駕駛執照為
    其謀生所需之證明文件，如被吊銷恐遭公司解雇，又其原住
    民身分，勢必難以維持正常生活，盼能撤銷原處分，爰依法
    聲明異議等語。
三、按汽車駕駛人駕駛汽車肇事致人受傷或死亡者，應即採取救
    護措施及依規定處置，並通知警察機關處理，不得任意移動
    肇事汽車及現場痕跡證據，違反者處3,000元以上9,000元以
    下罰鍰；前項駕駛人肇事致人受傷而逃逸者，吊銷其駕駛執
    照；又汽車駕駛人，曾依本條例其他各條規定吊銷駕駛執照
    者，1年內不得考領駕駛執照，道路交通管理處罰條例第62條
    第3項前段、第4項前段、第67條第3項分別定有明文。
四、經查：
（一）受處分人於98年8月24日下午4時許，駕駛車牌號碼8489-L
      E 號自用小貨車，行經彰化縣溪湖鎮○○路○ 段423 號前
      ，有「汽車駕駛人，駕駛汽車肇事致人受傷而逃逸」之違
      規事實，為彰化縣警察局交通隊員警當場舉發，並經原處
      分機關依道路交通管理處罰條例第62條第4 項規定，於99
      年3 月31日以彰監四字第裁64-I00000000號裁決書裁處罰
      鍰9,00 0元，吊銷駕駛執照，1 年內不得考領駕駛執照，
      有彰化縣警察局彰警交字第I00000000 號舉發違反道路交
      通管理事件通知單、前開違反道路交通管理事件裁決書各
      1 紙在卷可稽（見本院99年度交聲字第402 號卷第7 、8
      頁），且為受處分人所不爭執，是其前開違規之事實足堪
      認定。
（二）又按94年2月5日公布，95年2月5日施行之行政罰法第1條
      規定「違反行政法上義務而受罰鍰、沒入或其他種類行政
      罰之處罰時，適用本法。但其他法律有特別規定者，從其
      規定」，足認行政罰法係屬行政罰之基本法，而道路交通
      管理處罰條例本質上係屬行政罰，此由該條例中就交通違
      規行為所定法律效果包括罰鍰、吊銷證照裁罰等行政罰觀
      之甚明（參照行政罰法第1條、第2條將罰鍰、吊銷證照處
      分均定為行政罰），是違反道路交通管理處罰條例之裁罰
      事件，自有行政罰法之適用。另按行政罰法第26條規定：
      「一行為同時觸犯刑事法律及違反行政法上義務規定者，
      依刑事法律處罰之。但其行為應處以其他種類行政罰或得
      沒入之物而未經法院宣告沒收者，亦得裁處之。前項行為
      如經不起訴處分或為無罪、免訴、不受理、不付審理之裁
      判確定者，得依違反行政法上義務規定裁處之。」，此即
      所謂一事不二罰之原則。究其立法目的，係因一行為同時
      觸犯刑事法律及違反行政法上義務規定時，由於刑罰與行
      政罰同屬對不法行為之制裁，而刑罰之懲罰作用較強，故
      依刑事法律處罰，即足資警惕時，實無一事二罰再處行政
      罰之必要，且刑事法律處罰，由法院依法定程序為之，較
      符正當法律秩序，應予優先適用，職此，因同時觸犯刑事
      法律及違反行政法上義務規定之行為，行政機關得否科以
      與刑罰相類之行政罰處罰，端視該行為之刑事訴追或審判
      程序終局結果而定，在刑事訴追、審判程序尚未終局確定
      前，行政機關自不得逕予裁罰，至於沒入或其他種類行政
      罰，因兼具維護公共秩序之作用，為達行政目的，行政機
      關仍得併予裁處，又此所稱「其他種類行政罰」，係指違
      反行政法上之義務應受「裁罰性」之「不利處分」而言，
      依行政罰法第2條規定，應包括剝奪或消滅資格、權利之
      吊銷證照處分在內。本件受處分人上述交通違規行為固堪
      認定，惟受處分人上開駕車致人受傷而逃逸之同一事實，
      因另涉刑法第185條之4之公共危險罪，業經本院於98年12
      月7日以98年度交簡字第1988號判決判處有期徒刑6月，緩
      刑2年確定，此有臺灣高等法院被告前案紀錄表、臺灣彰
      化地方法院檢察署檢察官98年度偵字第8081號聲請簡易判
      決處刑書、本院98年度交簡字第1988號判決書各1 份在卷
      可參（見本院99年度交聲字第402 號卷第11、12、13頁）
      ，是受處分人本件違規之行為既同時觸犯刑法及違反行政
      法上義務，且其觸犯刑法之部分，業經本院依刑事法律處
      罰，揆諸前揭說明，原處分機關自不得再就同一違規事實
      再處以罰鍰，是原處分機關遽對受處分人裁處罰鍰部分，
      尚有未洽。至裁決機關同時對異議人裁處吊銷駕駛執照，
      1 年內不得考領駕駛執照，乃裁罰性之不利處分，為達嚇
      阻駕車肇事後逃逸之不法行為，維護道路交通其他用路權
      人之生命、身體之安全法益，依行政罰法第26條第1 項但
      書之規定，自得裁處之。
（三）又汽車駕駛人，因違反本條例及道路交通安全規則之規定
      ，受吊銷駕駛執照處分時，吊銷其持有各級車類之駕駛執
      照，道路交通管理處罰條例第68條規定甚明，亦即吊銷駕
      駛執照之處分，係吊銷受處分人所持有各級車類之駕駛執
      照，而非僅吊銷違規駕駛當時同一等級之汽車駕駛執照而
      已，原處分機關依上開規定吊銷受處分人職業大客車駕駛
      執照，於法並無不合。至於受處分人辯稱，職業大客車駕
      照為其謀生所需之證明文件，如被吊銷恐遭公司解雇，又
      其原住民身分，勢必難以維持正常生活等語，惟此部分並
      非裁處吊銷駕駛執照處分時所得斟酌之事項，是受處分人
      上開所請，與法尚有未合，並此敘明。
（四）綜上所述，本件受處分人確有於上述時間，駕駛前開車輛
      ，行經彰化縣溪湖鎮○○路○段423號前，有「汽車駕駛人
      ，駕駛汽車肇事致人受傷而逃逸」之違規行為，原處分機
      關依前揭道路交通管理處罰條例第62條第3項前段、第4項
      前段、67條第3項規定裁處受處分人罰鍰9,000元，吊銷駕
      駛執照，一年內不得考領駕駛，固非無見，然其裁處罰鍰
      之部分，顯與前揭行政罰法第26條第1項所明定之一事不
      二罰有違，即難認允當，此部分之原處分應予撤銷，並為
      不罰之諭知。至於原處分機關上開吊銷駕駛執照及1年內
      不得考領駕駛執照之行政裁罰，依上開道路交通管理處罰
      條例等規定及行政罰第26條第1項但書之規定，則核無不
      當，受處分人此部分之異議，為無理由，應予駁回。
五、據上論斷，應依道路交通管理處罰條例第87條第2 項、道路
    交通案件處理辦法第19條、第20條前段，裁定如主文。
中    華    民    國    99    年    5     月    10    日
                          交通法庭    法  官  周淡怡
以上正本證明與原本無異。
如不服本裁定，應於裁定送達後五日內向本院提出抗告狀(須附
繕本 )。
中    華    民    國    99    年    5     月    10    日
                                      書記官  陳文新

司法院資訊處製作；財團法人民間司法改革基金會備份。
